臺灣高等法院刑事判決　　　　　　　　　　　　　九十三年度上訴字第二五七六號
　　上　訴　人
　　即　被　告　甲○○
右上訴人因誣告案件，不服臺灣板橋地方法院九十三年度訴字第五七一號，中華民國
九十三年七月三十日第一審判決（起訴案號：臺灣板橋地方法院檢察署九十三年度偵
字第六二四八號），提起上訴，本院判決如左：
    主  文
上訴駁回。
甲○○緩刑伍年。
    事　實
一、甲○○明知於民國八十九年四月二十四日代理其子吳應明，前往誠泰商業銀行（
    下稱誠泰銀行）永和分行，辦理五筆新臺幣（下同）十萬一千元之定存，一筆六
    千八百元之定存，由銀行櫃檯承辦人員陳鳳敏受理。陳鳳敏雖交付五筆十萬一千
    元定存單予甲○○，惟因電腦輸入錯誤，第六筆六千八百元之定存單，卻誤交付
    十萬一千元之定存單。嗣陳鳳敏發現錯誤，向甲○○聯繫並說明上情，詎甲○○
    竟基於使誠泰銀行負責人林誠一及櫃檯承辦人員陳鳳敏受刑事追訴之犯意，虛構
    誠泰銀行負責人林誠一及陳鳳敏勾結收受第六筆十萬一千元存款，並以吳應明名
    義偽造存入憑單六千八百元之不實事項，於九十一年十月二十四日具狀向臺灣臺
    北地方法院提出林誠一侵占九萬四千二百元存款之不實自訴，經臺灣臺北地方法
    院以九十一年度自字第七九八號審理，於九十二年二月十九日辯論終結。甲○○
    復於九十二年二月二十日遞送自訴補充理由狀，追加陳鳳敏共同侵占罪，經臺灣
    臺北地方法院於九十二年三月十一日判決林誠一無罪、陳鳳敏自訴不受理。經甲
    ○○上訴於臺灣高等法院，嗣由臺灣高等法院於九十二年八月十五日以九十二年
    度上易字第一一三七號判決將關於林誠一部分撤銷，並自訴不受理確定在案。
二、案經臺灣高等法院函請臺灣板橋地方法院檢察署檢察官偵查起訴。
    理  由
一、訊據上訴人即被告甲○○矢口否認有何誣告之犯行，辯稱：其係冤枉的，因為銀
    行污掉其金錢，始自訴相關人員侵占，其去銀行無論存款或取款，都會自己寫存
    款憑條或取款憑條，本件誠泰銀行存款，當天其寫有七張十萬一千元存入憑單，
    後來只存六張，另一張撕掉，連同六筆十萬一千元存款交與銀行陳鳳敏辦理，如
    果有問題，應該查存款憑條或取款憑條，重點在有無其所書寫六千八百元存款憑
    條，只要拿出其所書寫第六筆存款憑單查證究竟是六千八百元或十萬一千元，即
    可明瞭，銀行所提出之六千八百元存款單及錄影帶均係偽造云云。
二、經查：
（一）依卷內誠泰銀行所提出本件六筆存款存入憑單影本觀察，該六筆存款存入憑單
      之日期、字跡均相同，存單號碼相連，編號自五一八○六六至五一八○七一，
      計六張，足見該日存款係同時先後辦理，六筆存款之存入憑單均為同一人書寫
      無訛。而該第六張編號五一八○七一號之存入憑單存款金額，手寫部分為６８
      ００元，但存單金額欄鍵入電腦打字１０１０００元，足見該筆存入金額確有
      所誤。
（二）被告自訴林誠一侵占案件審理時，經臺灣臺北地方法院九十一年度自字第七九
      八號案件承辦法官當庭勘驗誠泰銀行監視錄影帶，查得被告當天前五筆存款係
      按每次存款交付一疊成扎之千元鈔十萬元及一張千元鈔給承辦人陳鳳敏以點鈔
      機清點確認後，再輸入電腦，完畢後再辦理下一筆十萬一千元定存，先後五次
      交付金錢態樣、點鈔機清點確認之情形均相同。於辦理第六筆存款時，即十二
      點十二分三十秒開始，被告係先以手數紙鈔，數後分二疊，另有硬幣一疊，被
      告再將上開紙鈔及硬幣全部交付同一承辦人陳鳳敏，陳鳳敏再以手點算紙鈔及
      將銅板收入櫃檯等實際交付存款情形，此有臺灣臺北地方法院九十一年度自字
      第七九八號卷第六十七頁至第六十九頁之勘驗筆錄及扣案錄影帶可稽。是以，
      本件存款承辦人陳鳳敏於接受第六筆存款時，並未如同前五筆將紙鈔放置點鈔
      機清點，改以人工方式點算，顯係因交易金額較少之故。足認被告第六筆存款
      並未交付十萬一千元之現金給承辦人陳鳳敏，應堪認定，此為被告所明知。
（三）第六筆存款金額究竟為何，證人陳鳳敏於原審審理中亦證稱：被告當天來存款
      ，他前面有存五筆十萬一千元，第六筆是六千八百元，有六張一千，及幾張一
      百，及幾個銅板，因為前面五筆十萬一千元都是我在製作，最後一筆，我因為
      誤鍵到電腦的重複鍵就打成十萬一千元，最後一筆實際是給我六千八百元（見
      原審九十三年七月二日審判筆錄）。復參諸卷附之第六張存入憑單存款金額係
      記載六千八百元，但存單金額欄則鍵入十萬一千元，已如前述，益證明證人陳
      鳳敏所述第六筆定存金額為六千八百元，誤鍵為十萬一千元之情，並非虛偽之
      詞。
（四）被告對於臺灣臺北地方法院九十一年度自字第七九八號案件之判決不服，經上
      訴本院（九十二年度上易字第一一七三號）後，本院承辦法官再行勘驗錄影帶
      ，勘驗結果認被告進入銀行至全部辦理完畢止，並未有自行書寫存入憑單交付
      櫃檯承辦人員之情事，僅於第六筆存款時，即十二點十二、三分時，因清點零
      錢及小鈔而將櫃檯上一張紙撕成二半，於其上紀錄後交給櫃檯小姐閱覽，櫃檯
      小姐看過後再將字條交還給被告之畫面（見本院九十二年度上易字第一一三七
      號卷九十二年七月二十二日勘驗筆錄）。又上開六筆存入憑單均係同一人所書
      寫，業如前述，且細察誠泰銀行所提出八十八年十月十三日、十五日及同年十
      一月二十五日以吳應明及被告名義之存款存入憑單，其上字跡均與被告於本院
      審理時當庭所親筆書寫之字跡（見本院九十三年十月二十六日審判筆錄）、先
      前之自訴狀及本件答辯狀所載之簽名字跡均不相符，可見被告先前至誠泰銀行
      存款，亦有委由他人代筆書寫存入憑單之先例。益可證本次被告於八十九年四
      月二十四日，將本件六筆金額辦理定存時，當係援例因被告當時年近八旬，由
      櫃檯小姐代書存入憑單，並未有自行書寫存入憑單之情，被告猶一再辯稱係自
      行書寫存入憑單云云，顯與事實不符。
（五）至被告辯稱當天本來有七筆十萬一千元要存入銀行（合計應有七十萬七千元）
      ，並親自書寫七張十萬一千元存入憑單，後來因為有五、六萬元要用，所以只
      存六張，把一張撕掉，主張銀行所提出之六千八百元存款單及錄影帶均係為偽
      造云云。惟被告於原審陳稱其當時僅帶六十五萬元去銀行存款（見原審卷第四
      十八頁），於本院辯稱其當天原定要存入七十萬七千元，關於存款金額，被告
      前後所述即有齟齬，本院辯論庭特別命其說明存救金額來源，被告無法舉證其
      有七十萬七千元之金額，況上開錄影帶經臺灣臺北地方法院九十一年度自字第
      七九八號案件承辦法官及本院九十二年度上易字第一一七三號案件承辦法官勘
      驗結果，認陳鳳敏當天為被告辦理前五筆存款與辦理第六筆存款之情形明顯不
      同，被告進入銀行至全部辦理完畢止，復未有自行書寫存入憑單交付承辦人員
      ，被告有將一張紙撕成二半等情形，業如前述，被告亦不否認當天將一張紙撕
      成二半（見本院九十三年十月十五日、二十六日準備程序及審判程序筆錄），
      顯見該錄影帶及六千八百元之存款單應非偽造，被告所辯顯不足採。至被告於
      本院準備程序所提出已撕為兩半之十萬一千元存款單，因無其他證據可資證明
      該紙已撕為兩半之存款單，係被告當天所自行書寫或即係被告當天所撕毀之紙
      張，故此尚不得據為有利於被告之認定併予敘明。
（六）此外，依本院另案之勘驗筆錄，亦記載被告存款的過程，每存一次，即在自備
      之紙條，打勾紀錄，顯示被告對於個人存入之金額多寡，知之甚詳；而其於偵
      查當中自承身體及精神狀況良好，並無記憶失誤之情形（見臺灣板橋地方法院
      檢察署九十二年度發查字第三七一七號卷第二十五頁背面）。是以，被告明知
      其並無存入該第六筆存款十萬一千元，竟為個人之貪念而隱瞞真相，虛構客觀
      事實，而非出於誤會或懷疑，是被告主觀上有使林誠一及陳鳳敏受刑事處分之
      意圖甚明。綜上所述，被告所辯委無足採，其誣告犯行洵堪認定。
三、被告意圖使林誠一及陳鳳敏二人受刑事處分，向該管公務員誣告，核其所為，係
    犯刑法第一百六十九條第一項之誣告罪。按誣告罪為妨害國家審判權之罪，就其
    性質而論，直接受害者係國家，即國家之審判事務，每因誣告而為不當之進行，
    至個人受害，乃國家進行不當審判事務所發生之結果，與誣告行為不生直接之關
    係，故以一訴狀誣告數人，僅能成立一誣告罪（最高法院十八年上字第三十三號
    判例、十九年上字第三八一號判例參看），是被告自訴林誠一嗣並追加陳鳳敏二
    人涉有侵占犯行，僅成立一誣告罪，檢察官認被告成立誣告罪之連續犯，容有誤
    會。
四、原審以被告罪證明確，適用刑法第一百六十九條第一項，審酌被告僅因銀行櫃檯
    行員之作業失誤，即心生貪念，執意興訟，欠缺守法觀念，不僅耗費國家司法資
    源，更對被害人身心影響甚鉅，且犯罪後猶飾詞卸責，未見悔意，惟念其年邁，
    本件爭執金額並非龐大等一切情狀，認檢察官具體求處有期徒刑二年，尚嫌過重
    ，量處有期徒刑一年。其認事用法均無不合，量刑亦屬適當，被告上訴否認犯罪
    ，指摘原判決不當，為無理由，應予駁回。
五、查被告未曾受有期徒刑以上刑之宣告，有本院被告全國前案紀錄簡覆表在卷可稽
    ，本院姑念被告年邁體衰，因一時貪念，蹈犯刑章，其經此偵、審暨科刑教訓後
    ，當知所警惕，信無再犯之虞，因認對被告所宣告之刑以暫不執行為適當，併予
    諭知緩刑五年，用啟自新。
據上論斷，應依刑事訴訟法第三百六十八條、刑法第七十四條第一款，判決如主文。
本案經檢察官柯麗鈴到庭執行職務。
中　　　華　　　民　　　國　　九十三　　年　　 十一 　　月　　　九　　　日
                              臺灣高等法院刑事第五庭
                                  審判長法  官  曾  德  水
                                        法  官  廖  紋  妤
                                        法  官  楊  炳  禎
右正本證明與原本無異。
如不服本判決，應於收受送達後十日內向本院提出上訴書狀，其未敘述上訴之理由者
並得於提起上訴後十日內向本院補提理由書（均須按他造當事人之人數附繕本）。
                                        書記官  廖　素　花
中　　　華　　　民　　　國　　九十三　　年　　 十一 　　月　　 十一 　　日
附錄：本判決論罪科刑法條全文
刑法第一百六十九條第一項
意圖他人受刑事或懲戒處分，向該管公務員誣告者，處七年以下有期徒刑。
